臺灣新竹地方法院刑事判決
109年度訴字第469號
公  訴  人  臺灣新竹地方檢察署檢察官
被      告  陳淑妙





上列被告因違反毒品危害防制條例案件，經檢察官提起公訴（10
9年度毒偵字第137號），本院判決如下：
    主  文
本件公訴不受理。
扣案之第二級毒品甲基安非他命肆包（驗餘淨重共計零點捌柒陸
公克），沒收銷燬之；扣案之注射針筒壹支、玻璃球壹顆，均沒
收之。
    理  由
一、公訴意旨略以：被告甲○○於民國109年1月17日下午3時許，
    在其友人位於新竹縣湖口鄉之住處內，先以燒烤玻璃球之方
    式，施用第二級毒品甲基安非他命1次，再以針筒注射之方
    式，施用第一級毒品海洛因1次。嗣於同日下午3時40分許，
    在新竹縣○○鄉○○路0號前為警盤查，經其同意搜索，扣得其
    所有之甲基安非他命4包（總計淨重約0.92公克）、注射針
    筒1支、玻璃球1顆等物，復經員警於同日下午5時35分許採
    集其尿液檢體送驗後，結果呈甲基安非他命、嗎啡及可待因
    陽性反應而查獲。因認被告涉犯毒品危害防制條例第10條第
    1項之施用第一級毒品及同條第2項之施用第二級毒品等罪嫌
    等語。
二、按案件有起訴之程序違背規定之情形者，應諭知不受理之判
    決，刑事訴訟法第303條第1款定有明文。又按此所稱之起訴
    之程序違背規定，係指檢察官提起公訴之訴訟行為於程序上
    有違法律之規定而言。而提起公訴之訴訟行為是否於程序上
    有違法律規定，原則上，固是以起訴時所存在之事項及法律
    規定為判斷，惟檢察官起訴後始發生之情事變更事由，致法
    院不能為實體審理及判決亦屬「起訴之程序違背規定」（最
    高法院109年度台上字第3826號判決意旨參照）。
三、檢察官公訴意旨認被告涉犯毒品危害防制條例第10條第1項
    之施用第一級毒品及同條第2項之施用第二級毒品等罪，係
    以被告於警詢及偵查中之自白，並有採尿同意書、新竹縣政
    府警察局毒品犯罪嫌疑人尿液採驗作業管制紀錄（檢體編號
    ：東109015）影本、台灣尖端先進生技醫藥股份有限公司10
    9年2月14日出具之濫用藥物檢驗報告（報告序號：竹東-7）
    影本、新竹縣政府警察局竹東分局搜索扣押筆錄、扣押物品
    目錄表各1份、扣押物品清單2紙、現場暨扣案物照片19張、
    台灣尖端先進生技醫藥股份有限公司毒品原物鑑定實驗室10
    9年3月20日出具之毒品證物鑑定分析報告4份為佐，復有扣
    案之甲基安非他命4包（總計淨重約0.92公克）、注射針筒1
    支、玻璃球1顆可憑。惟查：
（一）毒品危害防制條例第20條第1至3項原規定「犯第10條之罪
      者，檢察官應聲請法院裁定，或少年法院（地方法院少年
      法庭）應先裁定，令被告或少年入勒戒處所觀察、勒戒，
      其期間不得逾2月。」、「觀察、勒戒後，檢察官或少年
      法院（地方法院少年法庭）依據勒戒處所之陳報，認受觀
      察、勒戒人無繼續施用毒品傾向者，應即釋放，並為不起
      訴之處分或不付審理之裁定；認受觀察、勒戒人有繼續施
      用毒品傾向者，檢察官應聲請法院裁定或由少年法院（地
      方法院少年法庭）裁定令入戒治處所強制戒治，其期間為
      6個月以上，至無繼續強制戒治之必要為止。但最長不得
      逾1年。」、「依前項規定為觀察、勒戒或強制戒治執行
      完畢釋放後，5年後再犯第10條之罪者，適用本條前2項之
      規定。」，另同條例第23條第1、2項原本規定「依第20條
      第2項強制戒治期滿，應即釋放，由檢察官為不起訴之處
      分或少年法院（地方法院少年法庭）為不付審理之裁定。
      」、「觀察、勒戒或強制戒治執行完畢釋放後，5年內再
      犯第10條之罪者，檢察官或少年法院(地方法院少年法庭)
      應依法追訴或裁定交付審理。」。嗣該條例於109年1月15
      日修正公布，並於109年7月15日施行，修正後之該條例第
      20條第3項修正為「依前項規定為觀察、勒戒或強制戒治
      執行完畢釋放後，3年後再犯第10條之罪者，適用前2項之
      規定。」，同條例第23條第2項修正為「觀察、勒戒或強
      制戒治執行完畢釋放後，3年內再犯第10條之罪者，檢察
      官或少年法院（地方法院少年法庭）應依法追訴或裁定交
      付審理。」。
（二）另依增訂之毒品危害防制條例第35條之1第2款規定：「本
      條例中華民國108年12月17日修正之條文施行前犯第10條
      之罪之案件，於修正施行後，依下列規定處理：二、審判
      中之案件，由法院或少年法院（地方法院少年法庭）依修
      正後規定處理；依修正後規定應為不起訴處分或不付審理
      之裁定者，法院或少年法院（地方法院少年法庭）應為免
      刑之判決或不付審理之裁定。」，查本案係被告於毒品危
      害防制條例上揭規定修正施行前，所犯第10條之罪之案件
      ，並於109年6月9日繫屬本院（見本院卷第7頁），係於修
      正施行前已繫屬於法院，自應適用修正後之規定。
（三）而109年1月15日修正公布、同年7月15日施行之毒品危害
      防制條例第20條第3項規定，犯第10條之罪於觀察、勒戒
      或強制戒治執行完畢釋放後，3年後再犯第10條之罪者，
      適用本條前2項之規定。上開所謂「3年後再犯」，只要本
      次再犯（不論修正施行前、後）距最近1次觀察、勒戒或
      強制戒治執行完畢釋放，已逾3年者，即該當之，不因其
      間有無犯第10條之罪經起訴、判刑或執行而受影響（最高
      法院大法庭109年度台上大字第3826號裁定意旨參照）。
（四）被告距本案最近1次觀察、勒戒或強制戒治，係95年間因
      施用第二級毒品案件，經臺灣桃園地方法院以95年度毒聲
      字第1074號裁定送勒戒處所觀察、勒戒後，因認有繼續施
      用毒品之傾向，再經該院以96年度毒聲字第89號裁定令入
      戒治處所施以強制戒治，嗣經戒治成效評定合格，報請停
      止戒治，於96年11月20日因停止其處分出監而執行完畢釋
      放，並經臺灣桃園地方檢察署檢察官以96年度戒毒偵字第
      330號為不起訴處分確定等情，有臺灣高等法院被告前案
      紀錄表附卷可稽。依起訴書所認被告本案施用第一、二級
      毒品之時間為109年1月17日，距前次觀察、勒戒或強制戒
      治執行完畢釋放，已逾3年。
（五）按本於權力分立原則，法院對檢察官職權行使，應予以尊
      重，雖非謂不得為適度之司法審查，惟對於施用毒品者本
      次所犯如距最近1次觀察、勒戒或強制戒治執行完畢釋放
      後，已逾3年者，檢察官既得本於立法者所賦與之職權裁
      量是否聲請法院裁定觀察、勒戒或為命附條件（現行法僅
      能附命完成戒癮治療）緩起訴處分之多元化處遇，即聲請
      法院裁定機構內之觀察、勒戒並非檢察官所得採取之唯一
      途徑，法院自不能僭越檢察官之職權，逕對施用毒品者裁
      定應予觀察、勒戒或強制戒治。雖修正後之毒品危害防制
      條例第35條之1第2款規定：「審判中之案件，由法院或少
      年法院（地方法院少年法庭）依修正後規定處理；依修正
      後規定應為不起訴處分或不付審理之裁定者，法院或少年
      法院（地方法院少年法庭）應為免刑之判決或不付審理之
      裁定。」另該條款之立法說明亦謂：「若該等案件於修正
      施行前已繫屬於法院或少年法院（地方法院少年法庭）者
      ，『為求程序之經濟，法院或少年法院（地方法院少年法
      庭）應依修正施行後之規定處理，即應依職權為觀察、勒
      戒或強制戒治之裁定』」等語，似欲透過立法說明由法院
      依職權裁定觀察、勒戒或強制戒治，以替代第20條第1項
      、第2項所定應由檢察官提出觀察、勒戒或強制戒治之聲
      請，惟若檢察官之「起訴之程序違背規定」，法院當不能
      「為求程序之經濟」便宜行事，而應嚴守程序上之正義，
      尊重檢察官之裁量權，並保障施用毒品者能獲得妥適並完
      善治療或其他有利戒毒途徑處遇之機會（最高法院109年
      度台上字第3826號判決意旨參照）。
（六）是以，本件依照修正後毒品危害防制條例規定，因不具備
      訴追條件，起訴程序違背規定，應依刑事訴訟法第303條
      第1款規定，為公訴不受理之判決，就新法施行時尚在法
      院審判中之該類案件，屬起訴後因法律修正與實務見解改
      變之情事變更事由，致檢察官起訴欠缺訴追條件之情形，
      且因此時訴訟條件已有欠缺，對被告權益已生重大影響，
      依第35條之1第2款規定立法說明所揭示之理由，亦無從治
      癒此一訴訟條件欠缺之瑕疵，自應以起訴違背程序，由本
      院依刑事訴訟法第303條第1款規定諭知公訴不受理之判決
      ，且依同法第307條之規定，得不經言詞辯論為之。
四、至於本院為公訴不受理判決之諭知後，檢察官仍得依據本次
    修法意旨、具體個案情節、被告家庭工作情形、勒戒處所收
    容情況或徵詢醫療機構之意見，而分別依據毒品危害防制條
    例第20條第1項為聲請觀察、勒戒，或依同法第24條第1項為
    附命完成戒癮治療之緩起訴處分，協助施用毒品者最大可能
    戒除其毒癮，以確保被告權益及毒品危害防制條例規範目的
    ，附此敘明。
五、關於沒收：
（一）按查獲之第一、二級毒品及專供製作或施用第一、二級毒
      品之器具，不問屬於犯罪行為人與否，均沒收銷燬之。又
      違禁物或專科沒收之物得單獨宣告沒收，現行毒品危害防
      制條例第18條第1項前段、刑法第40條第2項分別定有明文
      。又按刑法第38條第2項、第3項之物、第38條之1第1項、
      第2項之犯罪所得，因事實上或法律上原因未能追訴犯罪
      行為人之犯罪或判決有罪者，得單獨宣告沒收，刑法第40
      條第3項亦定有明文。依現行刑法關於沒收之規定，已具
      有獨立法律效果，故其宣告，不必然附隨於裁判為之，且
      犯罪行為人因死亡、曾經判決確定、刑法第19條等事由受
      不起訴處分或不受理、免訴、無罪判決者；或因刑法第19
      條、疾病不能到庭而停止審判者及免刑判決者，均可單獨
      宣告沒收之。
（二）查被告前述為警查獲而扣案之甲基安非他命4包（毛重共
      計1.7公克，保管字號：109年度院安字第69號，扣押物品
      清單見109年度訴字第469號卷【下稱本院卷】第37頁），
      經送台灣尖端先進生技醫藥股份有限公司鑑驗，結果檢出
      第二級毒品甲基安非他命成分（送驗淨重共計0.922公克
      ，驗餘淨重共計0.876公克），有台灣尖端先進生技醫藥
      股份有限公司毒品原物鑑定實驗室109年3月20日出具之毒
      品證物鑑定分析報告4份附卷足按（見109年度毒偵字第13
      7號卷【下稱毒偵卷】第75至82頁），確屬毒品危害防制
      條例第2條第2項第2款所列之第二級毒品，依同條例第11
      條第2項規定，不得持有，故屬違禁物甚明。又本案被告
      持有4包第二級毒品甲基安非他命以供施用之行為，固因
      本案起訴程序違背規定而應為不受理之諭知。惟檢察官於
      起訴書既已載明聲請沒收銷燬扣案之第二級毒品甲基安非
      他命4包，是該等扣案之第二級毒品，即應依毒品危害防
      制條例第18條第1項前段之規定，不問屬於犯罪行為人與
      否，宣告沒收銷燬之；又包裝該毒品之外包裝袋4個，因
      與其內之毒品難以完全析離，且無完全析離之實益及必要
      ，應一併宣告沒收銷燬之。至取樣鑑驗部分，既已鑑析用
      罄，業已滅失，爰不另為沒收銷燬之諭知，附此敘明。
（三）又前開扣案之注射針筒1支、玻璃球1顆（保管字號：109
      年度院保字第401號，扣押物品清單見本院卷第33頁），
      係被告所有且供施用毒品犯罪所用之物，業據被告供述在
      卷（見毒偵卷第9頁背面、10頁背面、41頁背面）。本案
      雖因起訴程序違背規定而應為公訴不受理之諭知，惟揆之
      前揭說明，本院考量該扣案之注射針筒、玻璃球與被告本
      案施用毒品犯行密切相關，且檢察官於起訴書亦已載明聲
      請沒收該扣案物品之旨，爰依刑法第38條第2項前段之規
      定，宣告沒收之。
六、據上論斷，應依刑事訴訟法第303條第1款、第307條，毒品
    危害防制條例第18條第1項前段，刑法第11條、第38條第2項
    前段、第40條第2項、第3項，判決如主文。
本案經檢察官陳郁仁提起公訴，檢察官高如應到庭執行職務。
中    華    民    國   110    年    4     月    16    日
                  刑事第六庭    審判長法  官   馮俊郎
                                      法  官   王子謙
                                      法  官   王榮賓
以上正本證明與原本無異。  
如不服本判決應於收受送達後20日內向本院提出上訴書狀，並應
敘述具體理由；其未敘述上訴理由者，應於上訴期間屆滿後20日
內向本院補提理由書（均須按他造當事人之人數附繕本）「切勿
逕送上級法院」。
中　　華　　民　　國　　110 　年　　4 　　月　　20　　日
                                      書記官  蘇鈺婷